【裁判字號】    88,訴,425
【裁判日期】    890314
【裁判案由】    妨害自由等
【裁判全文】
臺灣士林地方法院刑事判決                          八十八年度訴字第四二五號
    公  訴  人  臺灣士林地方法院檢察署檢察官
    被      告  丙○○
    選任辯護人  許文彬
                何佩娟
    被      告  癸○○
                子○○
                丑○○
                甲○○
                壬○○
                丁○○
右列被告等因妨害自由等案件，經檢察官提起公訴（八十七年度偵字第一一○九三號
），本院判決如左：
    主  文
丙○○乘他人急迫，貸以金錢，而取得與原本顯不相當之重利，處有期徒刑肆月，如
易科罰金以佰元折算壹日。又共同以強暴妨害人行使權利，處有期徒刑伍月，如易
科罰金以佰元折算壹日。應執行有期徒刑捌月，如易科罰金以佰元折算壹日。
癸○○共同以強暴妨害人行使權利，處有期徒刑肆月，如易科罰金以佰元折算壹日
。
子○○共同以強暴妨害人行使權利，處有期徒刑肆月，如易科罰金以佰元折算壹日
。
丑○○共同以強暴妨害人行使權利，處有期徒刑月，如易科罰金以佰元折算壹日
。
丁○○、甲○○、壬○○均無罪。
    事  實
一、丙○○於民國八十七年七月十四日下午四時許，在台北市○○○路與長安東路口
    中興百貨公司，乘己○○因開車撞傷人，為支付賠償金而急需用錢之急迫情形，
    貸與己○○新台幣（下同）三萬元，並約定以十天為一期，每期利息為六千元，
    折合月息高達六十分，並預扣利息六千元，實付二萬四千元，另要求己○○須提
    供借款條乙紙、本票三張（面額均為三萬元）作為借款擔保，嗣在借貸期間內前
    後共計取得六期利息（含預扣利息六千元在內）三萬六千元，而取得與原本顯不
    相當之重利。嗣因己○○無力清償其向丙○○所借之三萬元，且庚○○另亦積欠
    子○○一萬元，詎丙○○與子○○、癸○○、丑○○等人竟基於共同犯意之聯絡
    ，為促使己○○、庚○○履行上開債務，於八十七年十一月十一日晚間八時三十
    分許，共同至庚○○、己○○、辛○○兄弟位於台北縣汐止市○○路○段二七一
    號四樓之住處索債，惟因庚○○拒不開門，乃由子○○僱請不知情之鎖匠開門後
    ，丙○○、癸○○、子○○、丑○○等人未經庚○○兄弟之同意，即無故侵入庚○○等人之上開住宅內（侵入住宅部分未據告訴），適逢己○○不在上址，丙○○、癸○○、丑○○等人聽庚○○表示其弟己○○不在家後，竟心生不滿而聯手
    推打庚○○，致庚○○、辛○○心生畏懼，且庚○○、辛○○因在場人多勢眾，
    害怕丙○○等人對其等不利，迫於無奈而同意丙○○之要求，提供其置於上開住
    處之物品作為擔保，丙○○、丑○○、子○○、癸○○等人乃將置於上址之行動
    電話二支、音響乙組、電視乙台、電腦乙台、電動玩具機乙台、手錶二支強行搬
    走，並取走庚○○所有之信用卡、身份證各乙張、住處鐵門鑰匙乙支、哈士奇小
    狗乙隻等物作為抵押，而以上揭強暴方法妨害庚○○等人行使對於上開物品之所
    有權。後於同年十一月二十一日晚上十一時許，子○○復持丙○○所交付上開庚○○住處鑰匙，再帶同甲○○、壬○○等人至庚○○住處時為警當場查獲，並自
    子○○身上起出庚○○住處鑰匙乙把及身分證乙張等物。嗣經警循線於翌日凌晨
    一時許，在台北市信義華納威秀電影城旁查獲丙○○，當場起出手錶乙支，並根
    據丙○○之供述而在丙○○台北市○○路十五巷二十二號六樓住處，起出行動電
    話機乙支、電腦乙台，在台北市○○○路、仁愛路口附近草堆內起出庚○○所有
    之信用卡乙張、己○○借款當時所書立之借款條乙張、本票三張（面額均為三萬
    元）及其身分證乙張等物；復於同年十一月二十二日凌晨二時許在台北市○○○
    路、龍江路口之「新樂園泡沬紅茶店」查獲癸○○，並在癸○○台北市○○○路
    ○段二○○號七樓之一住處，起出音響乙台，電動玩具機乙台、行動電話機乙支
    等物；再於同日上午十一時許，在台北市○○○路加油站前查獲丑○○而查悉上
    情。
三、案經台北縣警察局汐止分局報告臺灣士林地方法院檢察署檢察官偵查起訴。
    理  由
壹、有罪部分：
  一、(一)被告丙○○被訴重利罪部分：
      訊據被告丙○○雖供承己○○曾於前揭時、地向其借款三萬元之事實，惟矢口
      否認涉有重利罪嫌，辯稱：伊並未收取利息，且己○○亦未還錢，借錢當時僅
      是口頭約定每萬元利息二千元，利息預扣，但實際上未收取利息云云。惟查：
      被告丙○○確於八十七年七月十四日貸與被害人己○○三萬元，利息係以十天
      為一期，每期一萬元利息二千元，利息預扣等情，業經被告丙○○於警訊及檢
      察官初訊時供承不諱（見偵查卷第六、七頁、第五十九頁）。核與被害人即證
      人己○○亦分別於偵查及本院調查時證稱：伊只跟丙○○借過一次錢，時間是
      八十七年七月十四日，借了三萬元，先扣六千元之利息，實付二萬四千元，十
      天為一期，每期利息六千元，除預扣利息部分外，前後共付五次利息共三萬元
      ，當時丙○○並要求伊簽借及本票；當時因開車撞到人要賠錢，子○○介紹伊
      去借的，是第一次借的等情大致相符，此外，復有扣案之借款條乙紙及本票三
      張在卷可參，是被告丙○○於警訊及偵查時所為此部分之自白，較屬可採。被
      告丙○○嗣於本院調查時翻異前供，辯稱其實際未收取利息云云，顯係事後卸
      責之詞，尚不足採。另被害人己○○向被告丙○○貸款之利息，換算月息約高
      達六十分，且交付款項時已預扣利息，事後復已繳納五期利息，共計收取利息
      三萬六千元等情，業據被害人己○○供明在卷，是被告於貸款予被害人己○○
      當時已取得與原本顯不相當之重利至明。再佐以被害人己○○願以月息六十分
      之利率向被告己○○貸款，若非渠等因急需用錢，豈甘受此重利剝削之理，是
      渠等於貸款當時確係處於急迫之狀態下始出此下策，亦屬明確。本件事證明確
      ，被告己○○此部分之重利犯行洵堪認定，應依法論科。
      (二)被告丙○○、癸○○、子○○、丑○○被訴強制罪部分：
      訊據被告丙○○、癸○○、子○○、丑○○等人雖不否認八十七年十一月十一
      日晚間八時三十分許，曾共同至庚○○上開住處，並由子○○找鎖匠開門進入
      屋內，且有搬走上揭物品作為擔保之事實，然皆矢口否認涉有起訴書所載之強
      制罪嫌，均辯稱：渠等搬走庚○○住處之上開物品係經過庚○○之同意云云。
      惟查：右揭犯罪事實，業經被害人即證人庚○○、辛○○分別於偵查及本院審
      理時指訴綦詳，證人庚○○並稱：當時被告等人是開鎖進來，並未同意他們進
      入伊住處；丙○○、癸○○及丑○○有推伊，且並未同意渠等搬東西抵債，渠
      等說要先抵押，等伊父親還錢，再將東西還給伊；伊與其弟辛○○雖有協助搬
      東西，但當時他們人那麼多，不幫忙搬怎麼辦等情（見偵卷第九十三頁、第一
      ○四頁、本院八十九年一月三十一日筆錄）。證人辛○○於本院調查時亦稱：
      當天伊在房裡，直至搬東西時，丙○○叫伊出來搬下去等語。而證人即庚○○
      之父戊○○則稱：當天晚上伊兒子庚○○有打電話給伊，再交話筒給對方，對
      方稱「你兒子欠我錢」，伊表示願還錢，但結果回家時（約當晚十時許）發現
      屋內東西被搬走，庚○○也不在場，辛○○表示庚○○與那批人（即被告丙○○等人）走了，伊即報警等情無訛。又被告丙○○當時係因己○○欠其三萬元
      未還，欲找己○○索債；而被告子○○則因與庚○○共同以子○○名義，向丙○○借二萬元，約定各自分擔一半，嗣因庚○○未還一萬元，欲要求庚○○還
      錢，遂共同至庚○○上開住處，並由子○○僱請鎖匠開門，共同找庚○○理論
      ，且當時要求先將該屋內之上開物品搬走，俟日後庚○○還錢時，再將上開物
      品還給庚○○，庚○○原本不同意，後來雙方再經過討論，庚○○始同意上開
      條件，且庚○○亦有幫忙搬東西，丙○○取得電腦乙台、手錶乙支、信用卡乙
      張、行動電話機乙支、庚○○住處之鐵門鑰匙乙支等情，迭據被告丙○○、子
      ○○供明在卷；且被告丙○○於警訊、偵查及本院調查時亦自承其有用手推打
      庚○○頭部等情在卷，並稱：被告癸○○、丑○○亦有推庚○○等語無訛。被
      告丑○○於本院調查時亦稱：伊當時（即八十七年十一月十一日晚間八時許）
      跟丙○○在外面，丙○○接到一通電話，說要過去收錢，叫伊與他一起去，伊
      搭丙○○ＤＨ－三九六七號車子過去；伊有推庚○○之胸部，當時有伊與丙○○、子○○、癸○○等人在場；當天丙○○要去庚○○住處要錢等語。被告癸○○亦稱：當時伊是與丙○○一起去的，原本丙○○欠伊錢，那天要還伊，他
      說要去跟別人要錢，結果就到庚○○住處；當時丙○○等人與庚○○有發生拉
      扯，但伊忘了是何人推打庚○○；當時伊亦有搬東西，嗣丙○○表示東西放在
      伊那裡作為保障，日後還錢時東西還給他，故將自庚○○住處取走之行動電話
      乙台、音響乙組、電玩乙台置於伊住處等情（見本院八十九年一月十日筆錄）
      。衡諸常情，被告丙○○、子○○等人若僅係與庚○○、己○○兄弟約定商談
      債務清償事宜，何需糾眾至庚○○之住處，且未經屋主庚○○等人之同意，擅
      自僱請不知情之鎖匠開鎖而進入屋內，並由丙○○、癸○○、丑○○或子○○
      等人推打庚○○或在旁作勢之必要。況被害人庚○○果若自始即同意將其住處
      內之前揭物品，交由被告丙○○等人作為借款擔保，何以一開始未同意以上開
      物品抵償，嗣經被告丙○○等人推打庚○○後，始同意將上開物品交由被告丙○○抵償之理；況案發當時被害人庚○○係因對方人多勢眾，心裡感到害怕，
      迫於情勢始幫忙被告丙○○等人搬東西，並未同意被告等人搬東西抵債等情，
      業據被害人庚○○指訴綦詳。參以庚○○倘若確有同意被告等人取走上開物品
      抵償，何以庚○○之父戊○○會在接獲電話後，當晚即自宜蘭趕返其上開住處
      ，且見該住處內之物品遭人搬走，亦不見庚○○之行蹤時，立即報警處理。是
      被告丙○○、癸○○、子○○、丑○○所辯上情，顯與事理有違，應係事後圖
      卸之詞，委不足採。是被告丙○○、癸○○、子○○、丑○○等人確有共同以
      強暴方法，致庚○○等人迫於無奈而交付前揭物品予被告丙○○等人抵債，而
      妨害庚○○等人對前揭物品所有權之行使，至為灼然。被告丙○○、癸○○、
      子○○、丑○○所犯此部分之強制犯行，堪予認定，皆應依法論科。
      (三)至公訴人雖認證人乙○○（即綽號「兔子」之人）於前揭時、地與被告丙○○共同至庚○○之住處，而認證人乙○○與被告丙○○等人共同涉有前揭強制
      罪嫌。然證人乙○○已於本院調查時證稱：當時伊與丙○○約要去跳舞，丙○○說他們要去汐止，當天伊開白色三菱轎車，伊車子停在丙○○車子旁邊，伊
      在樓下等丙○○，並未進入庚○○之上開住處等語在卷，而證人庚○○經本院
      命其當庭指認後，亦稱：當天乙○○無上樓，亦無毆打伊等語無誤（見本院八
      十九年一月三十一日筆錄）；而被告丁○○、子○○亦稱不知道乙○○當晚有
      無上樓等情在卷，苟無其他積極證據可資佐證，尚難逕認乙○○與被告丙○○
      等人有犯意聯絡及行為分擔，併此敘明。
  三、核被告丙○○所為，係犯刑法第三百四十四條之重利罪及同法三百零四條第一
      項之強制罪。核被告癸○○、子○○、丑○○所為，均係犯同法第三百零四條
      第一項之強制罪。被告丙○○、癸○○、子○○、丑○○就所犯前揭強制罪間
      ，具有犯意聯絡及行為分擔，皆為共同正犯。被告丙○○所犯上開二罪間，犯
      意各別，行為互殊，應予分論併罰，公訴人認有方法結果之牽連關係，尚有未
      洽。爰分別審酌被告丙○○、癸○○、子○○、丑○○等人之生活狀況、品行
      、與被害人之關係、其犯罪動機、目的、手段及參與程度、所生危害程度與犯
      罪後飾詞狡辯等一切情狀，各量處如主文所示之刑，並諭知易科罰金之折算標
      準，併就被告丙○○部分定其應執行之刑。至扣案之借據乙紙、本票三紙，係
      被害人己○○交予被告丙○○作為借款擔保，非屬被告丙○○所有，亦非屬違
      禁物，自無庸宣告沒收，併此敘明。
  四、(一)公訴意旨雖以：被告丙○○另乘庚○○等人急迫，而多次貸與款項予庚○○
      等人，因認被告此部分涉有連續重利罪嫌。(二)惟按犯罪事實應依證據認定之，
      無證據不得推定其犯罪事實，又不能證明被告犯罪，應諭知無罪之判決，刑事
      訴訟法第一百五十四條、第三百零一條第一項分別定有明文。次按認定不利於
      被告之事實，須依積極證據，苟積極證據不足為不利於被告事實之認定時，即
      應為有利於被告之認定，更不必有何有利之證據；又事實之認定，應憑證據，
      如未能發現相當之證據，或證據不足以證明，自不能以推測或擬制之方法，以
      為裁判之基礎，且認定犯罪事實所憑之證據，無論直接或間接證據，其為訴訟
      上之證明，須達於通常一般之人均不致有懷疑，而得確信其為真實之程度者，
      始得據為有罪之認定，倘其證明尚未達到此一程度，而有合理之懷疑時，尚難
      作為有罪之認定基礎，最高法院三十年上字第八一六號、四十年臺上字第八六
      號、七十六年臺上字第四九八六號判例均可資參照。(三)公訴人認被告丙○○另
      乘庚○○等人急迫，而多次貸與款項予庚○○等人，而涉有連續重利罪嫌，無
      非係以被告丙○○在警訊時供稱還有放款予子○○、壬○○及壬○○之女友等
      語及證人庚○○於偵查時陳稱：在八十七年八、九月間有向丙○○借三萬元，
      利息是借三萬元預扣十天利息六千元，實拿二萬四千元等語為其論據。然查：
      被告丙○○前於警訊時即已供稱：庚○○沒跟伊借錢，應是跟子○○借錢等語
      ；並於偵查時供稱：庚○○透過子○○來向伊借過一次，伊沒收利息等語（見
      偵卷第九十四頁）。核與被告子○○所供：伊曾向丙○○借二次錢，第一次借
      一萬元，第二次借二萬元；第一次丙○○未算利息，第二次是伊與庚○○一起
      去向丙○○借的，但是以伊名義，每人各借一萬元，沒算利息，事後伊替丙○○還二萬元等情相符（見偵卷第六十頁、見本院八十八年十一月一日筆錄）。
      而證人庚○○亦稱：伊有欠子○○一萬元，子○○是己○○同學，伊是跟子○○借的，沒付利息，未向丙○○借錢等語（見本院八十九年一月三十一日筆錄
      ）。是被告丙○○所辯庚○○未曾向其借款乙節，應堪採信。又被告丙○○於
      警訊時雖供稱：己○○於八十七年七月初曾向伊借二萬元，十天到期連本金共
      還伊二萬四千元，賺得利息四千元云云。然被告丙○○嗣已堅決否認其情，辯
      稱己○○僅向伊借過一次錢等語。而證人己○○亦稱：伊未曾向丙○○借過二
      萬元，僅向丙○○借過三萬元乙次等情無誤，互核渠等所供上開內容大致相符
      ，尚堪採信。苟無其他積極證據可資佐證，自難僅憑被告丙○○警訊時所為自
      白，認定被告丙○○曾於八十七年七月間因借款予己○○，而另涉有重利犯行
      。另被告丙○○雖不否認曾借款予被告壬○○，惟辯稱：伊借過壬○○一次錢
      ，借二萬元，沒算利息，伊是因壬○○之女友小惠才借壬○○錢，未借給壬○○女友小惠等語在卷。被告壬○○亦稱：伊是小惠介紹丙○○與伊認識，伊向
      丙○○借二萬元，並無計算利息；僅向丙○○借過一次錢等語，核與被告丙○○所辯其僅借壬○○二萬元，未借錢給壬○○之女友，伊實際給壬○○二萬元
      ，沒算利息等情相符（均見本院八十八年十一月一日筆錄），是被告丙○○所
      辯未曾向壬○○收取利息乙節，亦堪採信。綜核上情，苟無其他積極證據可資
      佐證，已難僅以被告丙○○之自白，逕行認定被告丙○○涉有此部分之重利犯
      行，況被告丙○○嗣已翻異前供，且此部分之自白復與事實未盡相符，而非無
      瑕疵可指，是此部分尚不足證明被告丙○○確涉有重利犯行，此外，復查無其
      他積極證據足資認定被告丙○○犯罪，此部分本應為無罪之諭知，惟公訴意旨
      認此部分與前開重利有罪部分具有連續犯之裁判上一罪關係，爰不另為無罪之
      諭知，附此敘明。
  四、公訴意旨另以：被告丙○○與癸○○二人基於共同之犯意聯絡，且基於概括之
      犯意，於八十七年三月間起，共同集資經營地下錢莊，以十天為一期，每新台
      幣（下同）一萬元本金收取二千元利息（即月利率六十分）之顯不相當重利，
      乘己○○等人之急迫，而多次貸放予款項，因認被告癸○○共同涉有重利之罪
      嫌。公訴人認被告癸○○與丙○○共同集資經營地下錢莊，而共同涉有重利罪
      嫌，無非係以被告丙○○在警訊時所供：放款的錢是伊和癸○○共同出資經營
      云云及被告癸○○於警訊時所稱：伊有拿二萬元出來讓丙○○借給己○○，丙○○大概是於八十七年三月起向伊借錢，前後大約十次云云為其論據。訊據被
      告癸○○堅決否認其與被告丙○○共同經營地下錢莊之事實，辯稱：伊未與丙○○共同經營地下錢莊，與丙○○實際上僅有一次金錢往來；且伊那次借款與
      己○○借款無關，當天伊會去庚○○家，是丙○○說要還伊這筆錢等語（見本
      院八十九年一月三十一日筆錄）。經查：被告丙○○前於偵查時先稱：癸○○
      沒有放錢在伊這裡生利息，他借伊錢約二、三萬元，沒有利息；警訊筆錄說做
      小額放款係警察寫的云云（見偵查卷第九十五頁）。嗣於本院調查時復稱：伊
      借給壬○○、子○○、己○○的錢是自己積蓄，癸○○有借伊二萬元，是伊私
      下週轉云云（見本院八十八年十一月一日筆錄）。復於本院調查時證稱：很久
      以前因臨時急用曾向癸○○借一萬元，並不是向癸○○借一萬元，湊成三萬元
  再轉借給己○○等語（見本院八十九年二月二十九日審理筆錄）。是被告丙○○自警訊、偵查及本院調查時所供前後不一，且對於被告癸○○借款之時間、
      次數、金額、計息方式等情形，均未明確交待，是被告丙○○所指證之內容是
      否可採，即非無疑。另被告癸○○前於警訊時先稱：被告丙○○自八十七年三
      月起，前後約向伊借款十次，伊拿二萬元出來讓丙○○借給己○○云云；嗣於
      偵查及本院調查時則稱：伊借丙○○約一萬元，與丙○○之金錢往來只有一次
      云云，是被告癸○○先後所供借款之金額、次數有所矛盾，顯有瑕疵，苟無其
      他積極證據足資佐證，亦不得僅憑被告癸○○之片面自白，逕認被告癸○○涉
      有前揭重利犯行。況被告丙○○僅八十七年七月十四日該次借款予己○○時，
      堪認其涉有重利之犯行外，其餘被告丙○○借款予壬○○、子○○等人時，此
      部分並無證據證明被告丙○○涉有何重利行為，已如前述。是被告丙○○貸款
      與壬○○、子○○等人之部分，被告癸○○顯無成立重利罪之餘地。再者，被
      告癸○○亦已辯明：伊雖曾借被告丙○○約一萬元，惟該次借款與己○○借款
      無關，當天伊會去庚○○家，是丙○○說要還伊這筆錢等語；核與被告丙○○
      所供：很久以前因臨時急用曾向癸○○借一萬元，並不是向癸○○借一萬元，
      湊成三萬元再轉借給己○○等情相符（見本院八十九年二月二十九日審理筆錄
      ）。是被告癸○○所辯：伊曾借給丙○○約一萬元，但與此次丙○○借予己○○乙事無關，尚堪採信。參以被告壬○○及己○○均證稱未曾向癸○○借過錢
      等情無訛（見本院八十八年十一月一日筆錄、八十八年一月三十一日筆錄）。
      苟無其他積極證據證明被告癸○○確有提供金錢，而與丙○○共同經營地下錢
      莊，已難逕認被告癸○○涉有前揭共同重利之犯行。此部分既不能證明被告癸○○犯罪，本應為無罪之諭知，惟公訴意旨認此部分與被告癸○○前開被訴有
      罪部分具有牽連犯之裁判上一罪關係，爰不另為無罪之諭知。
  五、(一)公訴意旨復以：被告丙○○復下令被告癸○○、子○○將庚○○強押至樓下
      由被告壬○○、甲○○駕駛之自小客車上，將庚○○強行載往台北市○○街五
      八三巷九一號前庚○○太太娘家附近，始放庚○○離去，因認被告丙○○、癸○○、子○○共同涉有妨害自由之罪嫌。(二)按刑法第三百零二條所謂以其他非
      法方法剝奪人之行動自由，固係指私行拘禁以外，非法拘束他人身體，使其行
      動不能自由而言，而非法方法雖不以強暴、脅迫手段為限，然其行為仍須足以
      侵害或限制被害人之行動自由，始可構成本罪，合先敘明。(三)訊據被告丙○○
      、癸○○、子○○均堅詞否認涉有前揭妨害自由之罪嫌。被告丙○○雖坦承：
      當時因怕到時找不到庚○○，庚○○說可以到吳興街他太太娘家那邊，伊即要
      求他帶伊等去看看等情，惟辯稱：當天庚○○是自願與伊等出去，並非迫於無
      奈，伊未以暴力或口頭威脅庚○○帶伊至庚○○太太娘家，且事後還拿計程車
      錢給庚○○等語。被告癸○○則辯稱：丙○○叫伊搭壬○○的車，因他的車子
      沒位置坐；伊有聽到庚○○稱他要帶丙○○至他太太娘家那邊去看看等語。被
      告子○○辯稱：庚○○要帶丙○○去他太太娘家那邊，因丙○○怕庚○○跑掉
      ，當時因車子坐不下，伊與壬○○、甲○○就順道載癸○○、庚○○過去；是
      庚○○自願帶伊等去他太太娘家等語。經查：證人即被害人庚○○前於偵查及
      本院調查時已稱：因為看他們（即被告）人多，所以答應才帶他們去（伊太太
      娘家）；他們沒說若不上車，要對伊不利等語在卷（見偵卷第一○四頁）。當
      時丙○○叫丑○○帶伊去坐甲○○所開的車，伊等在車上均無交談，在車上他
      們沒有打伊，到伊（太太）娘家伊按電鈴，他們確認後就走了等語（見本院八
      十九年一月三十一日筆錄）；又案發當時僅有被告丙○○要求被害人庚○○帶
      渠等至其太太娘家，其他被告並未要求庚○○帶他們去等情，亦經被害人庚○○供陳在卷。而證人辛○○亦稱：當時庚○○在樓下搬完東西後，就與丙○○
      等人直接離去，在樓下，伊沒看見丙○○等人毆打庚○○，亦沒有作勢威脅庚○○等語（見本院八十九年一月三十一日筆錄）。況當晚丙○○要庚○○帶其
      至庚○○太太娘家，丙○○並無毆打或出言恐嚇庚○○等情，業經同案被告癸○○、丑○○、子○○、壬○○、甲○○等人證述綦詳。參以被害人庚○○雖
      搭乘壬○○所駕自小客車至其太太娘家，然當時同車乘客除被告癸○○外，被
      告壬○○、甲○○、子○○均係庚○○之舊識故友，且被告癸○○、子○○等
      人在車上均無何強暴或脅迫之行為乙節，迭據被害人庚○○及被告壬○○、甲○○、癸○○、子○○等人分別陳明在卷，故縱被害人庚○○係應被告丙○○
      要求而上車，然既無證據證明被告丙○○等人有何施用強暴、脅迫或恐嚇之手
      段，亦無證據證明被告丙○○之行為已達足以剝奪被害人庚○○之行動自由之
      程度，已難逕認被告丙○○等人有以非法方法剝奪被害人庚○○行動自由。再
      者，被害人庚○○於本院審理時雖先稱：當天丙○○表示怕伊跑掉，問伊在台
      北有無親朋好友，伊稱台北親戚是伊老婆娘家，丙○○就要求伊帶他過去，伊
      看人那麼多，不過去也不行等語；然嗣經本院再次訊問證人庚○○為何要帶被
      告丙○○等人至其太太娘家時，證人庚○○則改稱：渠等（即丙○○）說要去
      其太太娘家去看，當時伊是自願帶被告等人去看的，：：：被告等人並沒有押
      伊過去，伊是自願的等情無訛（均見本院八十九年二月二十九日筆錄）；且證
      人庚○○亦不否認當晚搭車至其太太娘家後，丙○○曾拿計程車錢給伊等情，
      核與被告丙○○、癸○○、子○○所辯上情大致相符。是被害人庚○○既係自
      願帶被告丙○○等人至其太太娘家，實難認被告丙○○、癸○○、子○○等人
      有何剝奪被害人庚○○行動自由之情事，自無成立刑法第三百零二條第一項妨
      害自由罪之餘地。苟無其他積極證據可佐，尚難僅憑被害人庚○○有瑕疵之片
      面指訴，逕認被告丙○○等人涉有前揭妨害自由之犯行，此部分既不能證明被
      告丙○○、癸○○、子○○等人涉有前揭妨害自由之犯行，原皆應為無罪之諭
      知，惟公訴意旨認此部分與前開有罪部分具有牽連犯之裁判上一罪關係，亦均
      不另為無罪之諭知，附此敘明。
貳、被告丁○○無罪部分：
  一、公訴意旨略以：被告丁○○於八十七年十一月十一日晚上八時許，基於幫助之
      故意，與其友人丙○○共同至台北縣汐止鎮○○路○段二七一號四樓庚○○住
      處，欲向己○○索債，適逢己○○不在家，乃由丙○○僱用不知情之鎖匠開門
      後，丙○○、癸○○、子○○、丁○○、丑○○等人強行進入該屋內，因己○○之兄庚○○稱其弟不在家，丙○○、癸○○、丑○○及綽號「兔子」之男子
      竟聯手毆打庚○○後，並與子○○再強搬該屋內之音響、電腦、電視、行動電
      話等物及取走庚○○信用卡、身份證、住處鑰鎖、哈士奇小狗等為抵押，因認
      被告丁○○涉有刑法第三百零四條之幫助罪嫌。
  二、惟按刑法上幫助之行為，須有幫助他人犯罪之意思，如無此種故意，基於其他
      原因，以助成他人犯罪之結果，尚難以幫助論；又從犯之幫助行為，雖兼賅積
      極、消極兩種在內，然必有以物質上或精神上之助力予正犯之實施犯罪之便利
      時，始得謂之幫助。若於他人實施犯罪之際，僅以消極態度不加阻止，並無助
      成正犯犯罪之意思，及便利其實施犯罪之行為者，即不能以從犯論擬，最高法
      院二十年上字第一○二二號、二十七年上字第二七六六號判例可資參照。
  三、訊據被告丁○○堅決否認涉有前揭刑法第三百零四條第一項之幫助罪嫌，辯稱
      ：當天伊是事後才到的；因伊住基隆七堵，路經汐止在路上看到丙○○的車子
      ，即打電話給丙○○，丙○○叫伊過去，伊即過去；除丙○○外，其餘被告伊
      均不認識，且伊沒有搬東西，亦未與庚○○交談等語。核與被告丙○○所供：
      丁○○是後來打電話給伊，因丁○○家在那附近，就叫伊過來等情相符。而被
      告子○○、癸○○、丑○○亦均稱：丁○○是事後才到等語無訛（見本院八十
      九年一月三日筆錄、同年一月十日筆錄）；況證人庚○○亦稱：當天丁○○並
      無搬東西或毆打伊，丁○○是在伊被打完後，才上樓的等語無誤（見本院八十
      七年一月三十一日筆錄）。被告丁○○既係事後始至庚○○之上開住處，到達
      上開住處後亦未出言恐嚇或毆打庚○○，亦無幫忙被告丙○○等人搬運物品，
      復無證據證明被告丁○○當時係基於幫助犯意而在場助勢，實難認被告丁○○
      有何幫助行為，助成被告丙○○等人實施犯罪，苟無其他積極證據可資佐證，
      自不得僅因被告丁○○事後曾至庚○○住處乙節，而以推測或擬制方法，認定
      被告丁○○涉有刑法第三百零四條第一項之幫助犯。此外，復查無其他積極證
      據足資認定被告丁○○涉犯前揭犯行，不能證明被告丁○○犯罪，自應為無罪
      判決之諭知。
、被告壬○○、甲○○無罪部分：
  一、公訴意旨另以：被告丙○○復於前揭時間，下令被告癸○○、子○○將庚○○
      強押至樓下，由被告壬○○、甲○○駕駛之自小客車上，將庚○○強行載往台
      北市○○街五八三巷九一號前庚○○太太娘家附近，始放庚○○離去，因認被
      告壬○○、甲○○均係犯刑法第三百零二條之幫助罪嫌。
  二、按刑法上之幫助犯，以正犯已經犯罪為構成要件，故幫助犯無獨立性，如無他
      人犯罪行為之存在，幫助犯即無由成立，最高法院六十年台上字第二一五九號
      判例可資參照。
  三、訊據被告壬○○、甲○○均堅決否認涉有前揭刑法第三百零二條第一項之幫助
      罪嫌，辯稱：伊等是與子○○約好出去玩，子○○打電話叫伊等去汐止載他，
      後來子○○說順道載他們去吳興街，到那邊伊等就走了等語。經查：被告壬○○、甲○○不知道當時載庚○○至其太太娘家之原因為何，被告子○○在車上
      亦未告知被告壬○○、甲○○等情，迭據被告子○○供證無訛。而證人庚○○
      亦稱：當時丙○○叫丑○○帶伊去坐甲○○所開的車，伊等在車上均無交談，
      在車上他們沒有打伊；跟伊坐同車的人，除癸○○、子○○知道為何至伊娘家
      外，另壬○○、甲○○不知道原因等語（見本院八十九年一月三十一日、二月
      二十九日筆錄），是被告壬○○、甲○○既與庚○○係屬舊識，且僅係順道載
      被告子○○、癸○○及被害人庚○○等人過去，並不知渠等至庚○○太太娘家
      之目的為何，已難認被告壬○○、甲○○有何幫助他人犯罪之故意。況公訴人
      所指之正犯即被告丙○○、子○○、癸○○等人既未成立刑法第三百零二條第
      一項之妨害自由罪，揆諸前開說明，被告壬○○、甲○○自無成立該罪幫助犯
      之餘地，此外，復查無其他積極證據足資證明被告壬○○、甲○○涉有前揭犯
      行，不能證明被告壬○○、甲○○犯罪，皆應為無罪判決之諭知。
據上論斷，應依刑事訴訟法第二百九十九條第一項前段、第三百零一條第一項，刑法
第二十八條、第三百四十四條、第三百零四條第一項、第四十一條、第五十一條第五
款，罰金罰鍰提高標準條例第一條前段、第二條，判決如主文。
本案經檢察官徐文豪到庭執行職務
中      華      民      國    八十九    年      三      月     十四     日
                                  臺灣士林地方法院刑事第一庭
                                          法  官
如不服本判決，應於判決送達後十日內，向本院提出上訴狀。
附錄本案論罪科刑法條全文：
刑法第三百四十四條、第三百零四條第一項


司法院資訊處製作；財團法人民間司法改革基金會備份。
